【裁判字號】    95,交聲,40
【裁判日期】    950407
【裁判案由】    違反道路交通管理處罰條例聲明異議
【裁判全文】
臺灣苗栗地方法院交通事件裁定       95年度交聲字第40號
    原處分機關  臺北市交通事件裁決所
    異  議  人
    即受處分人  乙○○
上列受處分人因違反道路交通管理處罰條例案件，對於臺北市交
通事件裁決所於94年1 月25日以北市裁四字第裁22－BR0000000
號裁決處分（原舉發案號：高雄市政府警察局高市交停字第BR00
00000 號），聲明異議，本院裁定如下：
    主  文
原處分撤銷。
乙○○不罰。
    理  由
一、原處分機關略以：異議人即受處分人乙○○所有車牌號碼9L
    -3526 號自用小客車，於民國92年8 月17日10時12分，在高
    雄市○○○路，因「在道路收費停車處所不依規定繳費」之
    違規，為高雄市政府警察局執勤員警舉發，異議人未依期限
    繳納，為原處分機關於94年1 月25日裁決，罰鍰新台幣（下
    同）1,200 元。
二、本件異議意旨略以：異議人即受處分人乙○○之父親郭永生
    於2 、3 年前向甲○○買一輛車號9L-3526 號中古車，並登
    記為異議人所有。買來約一個月即發現該車為泡水車，於是
    向甲○○要求換車，甲○○同意換車。後因該車為分期付款
    所購買，無法移轉登記，該車即由甲○○占有使用，前後合
    計被開罰單高達50筆。且因甲○○繳不出車款，因此該車現
    已被拍賣。而異議人於93年12月6 日才考取駕照，且在此之
    前異議人並不會開車，也不住在高雄，又怎麼可能在高雄開
    車被開罰單呢？甲○○表示此車在91年至92年期間的罰單他
    願意負責，也願意繳清罰款，所以由異議人提出聲明異議狀
    ，將91年至92年的罰款希望能由駕駛人甲○○繳納，爰檢送
    91 年 至92年違反道路交通管理事件裁決書，及由甲○○所
    撰寫提及會負責9L-352 6號車之罰單之存證信函1 紙，而請
    求撤銷原處分等語。
三、按道路交通管理處罰條例第56條條文業經總統於94年2 月5
    日以華總一義字第09400017731 號令修正公布，復依同條例
    第93條規定，本條例施行日期，由行政院以命令定之，行政
    院於94年7 月5 日以臺交字第0940029286號令發布定於94年
    9 月1 日施行。而該條例第56條修正前於第1 項第11 款 係
    規定：「汽車駕駛人停車時，在道路收費停車處所停車，不
    依規定繳費者，處新臺幣六百元以上一千二百元以下罰鍰」
    ，修正後則已更動條項及部分內容為同條例第56 條 第2 項
    規定：「汽車駕駛人在道路收費停車處所停車，未依規定繳
    費，主管機關以書面通知駕駛人於七日內補繳，並收取必要
    之工，本費用，逾期再不繳納，處新臺幣三百元罰鍰」。
四、本件異議人乙○○於81年12月24日原設籍於「台北市○○區
    ○○里○○鄰○○路○ 段59巷27號5 樓」，88年8 月27日遷入
    「台北市○○區○○路1 段3 號2 樓，」，後因結婚關係而
    於93年5 月31日將戶籍遷移「苗栗縣頭屋鄉頭屋村橋頭18鄰
    61號」，因此原處分機關於94年2 月17日將裁決書送達於異
    議人位於苗栗縣之戶籍地，由異議人之配偶林振龍代收，異
    議人於94年3 月7 日提出聲明異議，因原處分機關移送本院
    ，本院函請原處分機關補正資料，因此本院係於95年1 月4
    日受理，有臺北市交通事件所違反道路交通管理事件裁決書
    、送達證書、聲明異議狀、違規查詢報表、汽車車籍查詢表
    、舉發違反道路事件通知單、照片各一份在卷可明，因此異
    議人提出聲明異議並未逾期，合先敘明。。
五、經查：
    (1)異議人乙○○所有車牌號碼9L-3526 號自用小客車，於91
      年5 月28日13時45分，在高雄市○○○路，因「在道路收
      費停車處所不依規定繳費」之違規，為高雄市政府警察局
      執勤員警舉發，異議人未依期限繳納，為原處分機關於94
      年1 月25日裁決，罰鍰1,200 元之事實，有臺北市交通事
      件所違反道路交通管理事件裁決書、送達證書、聲明異議
      狀、違規查詢報表、汽車車籍查詢表、舉發違反道路事件
      通知單各1 份在卷可明，堪認有上開違規經舉發而被裁決
      之事實。
    (2)又登記為異議人乙○○所有之9L-3526 號自用小客車，均
      由甲○○占有使用，且甲○○或其交付之職員才是該車之
      駕駛人，異議人並非汽車所有人亦非汽車駕駛人，此經異
      議人於本院訊問時陳述明確，並有其提出由甲○○願意繳
      納違規款項之存證信函影本為證，並經本院囑託臺灣高雄
      地方法院交通法庭於95年2 月27日訊問證人甲○○具結證
      述明確，有該院訊問筆錄在卷可憑，足以認定上開車輛為
      甲○○占有使用中，甲○○才是該車之所有人。此外，異
      議人陳稱長期居住於台北及苗栗地區，方於93年12月6 日
      取得駕駛執照，有駕駛執照及戶籍謄本在卷足明，可證其
      於上開違規日期在高雄地區駕駛車輛之可能性較低；又其
      否認與上開違規之汽車駕駛者有任何關係，而證人甲○○
      則承認該車為其所有，係由其本人或交其公司職員使用，
      而依據異議人所提出之違規舉發單有甲○○之簽名等（詳
      見本院95年度交聲字第32號裁定），顯見該車為甲○○所
      占有及使用，甲○○之證詞與事實相符，應堪採信，因此
      亦無充分之證據足以證明異議人與違規之駕駛人有何關係
      ，何況上開道路交通管理處罰條例第56條第1 項第9 款係
      處罰「汽車駕駛人」。因此異議人既然從未占有該車，而
      將車輛交給甲○○占有使用，依據動產占有之原理，應以
      占有該車之甲○○為汽車所有人，並為甲○○所駕駛。綜
      上所述，依據卷內資料難以認定該車輛為異議人所有及為
      其所駕駛，此外復無證據足以證明異議人確有前述違反道
      路交通管理處罰條例之行為，是原處分機關就此所為之裁
      決處分即有未洽。從而，本件異議為有理由，原處分機關
      所為之本件裁決處分應予撤銷，並由本院自為裁定。
六、又按刑法第2 條第1 項規定：「行為後法律有變更者，適用
    裁判時之法律，但裁判前之法律有利於行為人者，適用最有
    利於行為人之法律」，此即所謂「從新從輕」原則。雖道路
    交通管理處罰條例本質上係屬行政罰而非刑罰，並未明文規
    定「從新從輕」原則適用，惟依社會秩序維護法第3 條規定
    ：「行為後本法有變更者，適用裁處時之規定。但裁處前之
    規定有利於行為人者，適用最有利於行為人之規定」；稅捐
    稽徵法第48條之3 復明文：「納稅義務人違反本法或稅法之
    規定，適用裁處時之法律。但裁處前之法律有利於納稅義務
    人者，適用最有利於納稅義務人之法律」，顯見在違反社會
    秩序行為及租稅違章行為之處罰上，立法者皆均已採從新從
    輕原則，應無疑問。而對於社會非難性較高之犯罪行為，依
    刑法第2 條規定，尚且採「從新從輕」原則，則舉重以明輕
    ，對於違反行政法規之行為，於裁處行政罰時，自應類推適
    用此等規定。又於94年2 月5 日公布，並自95年2 月5 日開
    始施行之行政罰法第5 條亦規定：「行為後法律或自治條例
    有變更者，適用行政機關最初裁處時之法律或自治條例。但
    裁處前之法律或自治條例有利於受處罰者，適用最有利於受
    處罰者之規定」，益見「從新從輕」原則，係行政罰體系之
    立法趨勢，堪認為行政法上重要原理原則。再參考行政機關
    於行為人違反行政法裁處時，適用裁處時之法律，但裁處前
    之法律有利於行為人者，適用最有利於行為人之法律。而所
    謂裁處，包括訴願、行政訴訟之決定或判決；又所謂裁處不
    以原處分機關之行為為限，凡在復查、訴願以迄行政訴訟中
    ，尚未裁處確定之案件均有從新從輕原則之適用，最高行政
    法院89年9 月13日89年度9 月份第一次庭長法官聯席會議決
    議意旨及最高行政法院86年度判字第674 號判決意旨均同此
    見解。而道路交通管理處罰條例所定罰鍰、吊扣證照、記點
    之裁罰，本屬行政罰之性質（參照上開行政罰法第1 條、第
    2 條亦將罰鍰、吊扣證照、記點之處分均定為行政罰）。從
    而，本件異議人於行為後，關於逾期未繳納停車費之違規行
    為之處罰，道路交通管理處罰條例第56條既已有修正公布並
    施行，如前所述，則應適用「從新從輕」原則，經比較新舊
    法之結果，認修正後之新法較有利於行為人，適用修正後道
    路交通管理處罰條例第56條第2 項之規定，較能兼顧人民基
    本權利之保障及符合上開修法之本旨。承前所述，本案因汽
    車駕駛人及汽車所有人均為甲○○，並非異議人乙○○，且
    舉發違規時間為91年間，已逾道路交通管理處罰條例第90
    條3 個月之舉發期間，因此未撤銷原處分，請原處分機關依
    修正後道路交通管理處罰條例第56條第2 項既就汽車駕駛人
    在道路收費停車處所停車，未依規定繳費之行為，規定主管
    機關應先以書面通知駕駛人於7 日內補繳，並收取必要之工
    本費用，於駕駛人逾期仍未繳納時，始可處300 元罰鍰，附
    此說明。
七、據上論斷，應依道路交通案件處理辦法第20條前段，裁定如
    主文。
中    華    民    國    95    年    4     月    7     日
                  交通法庭      法  官  張珈禎
以上正本證明與原本無異
如不服本裁定應於送達後5 日內向本院提出抗告狀
                                書記官  黃雅琦
中    華    民    國    95    年    4     月    7     日


司法院資訊處製作；財團法人民間司法改革基金會備份。
